【裁判字號】    98,上,1058
【裁判日期】    990817
【裁判案由】    清償債務
【裁判全文】
臺灣高等法院民事判決                  98年度上字第1058號
上  訴  人  丁○○
            丙○○○
            甲○○
共      同
訴訟代理人  許啟龍律師
上  訴  人  戊○○
訴訟代理人  何兆龍律師
上列當事人間清償債務事件，兩造對於中華民國98年8月19日臺
灣板橋地方法院98年度訴字第977號第一審判決各自提起上訴，
丁○○、丙○○○、甲○○並減縮其訴之聲明，本院於99年8月
3日言詞辯論終結，判決如下：
    主      文
兩造上訴均駁回。
第二審訴訟費用由上訴人各自負擔。
原判決主文第一、二、三項應更正為：「上訴人戊○○應給付上
訴人丁○○新臺幣肆萬捌仟伍佰零參元」；「上訴人戊○○應給
付上訴人丙○○○新臺幣肆萬貳仟玖佰陸拾捌元」；「上訴人戊
○○應給付上訴人甲○○新臺幣壹萬捌仟肆佰貳拾陸元」。
    事實及理由
壹、程序方面：
    按在第二審為訴之變更或追加，非經他造同意，不得為之。
    但擴張或減縮應受判決事項之聲明者，不在此限，民事訴訟
    法第446條第1項、第255條第1項第3款分別定有明文。 查本
    件上訴人丁○○、丙○○○、甲○○ (下合稱丁○○等3人)
    於原審起訴時，主張以複利計算借款利息債務部分，請求上
    訴人戊○○(下稱戊○○)分別給付丁○○、丙○○○、甲○
    ○各新臺幣(下同) 1,289,752元、1,157,838元、479,310元
    ，及均自支付命令送達翌日起至清償日止，按週年利率9.6%
    計算之利息。嗣提起上訴後，於民國(下同)98年11月18日本
    院行準備程序時表示以單利計算其等請求借款利息債務部分
    ，而減縮其等訴之聲明為戊○○應分別給付丁○○、丙○○
    ○、甲○○各935,868元、839,992元(原誤載為839,982元，
    嗣於99年6月1日更正為839,992元，見本院卷第107頁之筆錄
    )、347,852元，及均自支付命令送達翌日起至清償日止，按
    週年利率9.6%計算之利息(見本院卷第19-20頁、第36頁、第
    80頁) ；嗣於99年3月9日本院行言詞辯論時表示撤回上開利
    息部分之請求(見本院卷第87頁反面之筆錄)，依上開說明，
    尚無不合，應予准許，合先敘明。
貳、實體方面：
一、丁○○等3 人起訴主張：訴外人寰東企業有限公司 (下稱寰
    東公司)原分別積欠丁○○、丙○○○、甲○○各167萬元、
    150萬元、62萬元借款，而戊○○於96年8 月1日在宜蘭縣五
    結鄉調解委員會與訴外人林朝陽成立調解，同意概括承受寰
    東公司所積欠伊等之借款債務，及按月利率0.8%計算之利息
    。詎戊○○嗣後僅就本金借款債務清償，對於以複利計算之
    利息債務則未清償等情。爰依消費借貸法律關係，求為命戊
    ○○分別給付丁○○、丙○○○、甲○○各1,289,752 元、
    1,157,838元、479,310元，及均自支付命令送達翌日起至清
    償日止，按週年利率9.6%計算之利息之判決。
二、戊○○則以：丁○○等3 人主張之消費借貸法律關係，係存
    在於其等與訴外人寰東公司間，而伊係與訴外人林朝陽成立
    調解，與丁○○等3人無關，丁○○等3人如何經由該調解書
    對伊取得消費借貸返還請求權。又依伊與訴外人林朝陽成立
    之調解書第2條約定，及訴外人寰東公司96年1月28日股東臨
    時會議紀錄所載之清償方案，伊所概括承受者僅係訴外人寰
    東公司對於丁○○等3 人之借款本金債務而已，並不包括利
    息，伊既已依調解內容履行，丁○○等3 人對伊自無請求權
    。又，縱認伊須負擔該利息部分，丁○○等3 人對伊並未依
    法進行催告，其等之請求無理由。丁○○等3 人應舉證證明
    其等與訴外人寰東公司間有以月利率0.8%計算之利息約定；
    且縱有該利息約定，亦因丁○○等3 人清償協商讓步而拋棄
    。另丙○○○應先就其借款與訴外人寰東公司之事實負舉證
    責任；丁○○、甲○○自91年起計算借款利息債務，與伊於
    原審提出之借據所示借款時間有間等語，資為抗辯。
三、原審判決戊○○應分別給付丁○○、丙○○○、甲○○48,5
    03元、42,968元、18,426元，及均自98年3 月28日起之法定
    遲延利息，而駁回丁○○等3 人其餘之訴。兩造各自就其等
    敗訴部分提起上訴，丁○○等3 人於本院主張以單利計算利
    息，並撤回遲延利息部分之請求，減縮其等訴之聲明為戊○
    ○應分別給付丁○○、丙○○○、甲○○ 935,868元、839,
    992元、347,852元。丁○○等3 人之上訴及答辯聲明為：(一)
    原判決關於駁回丁○○等3 人後開請求部分廢棄。(二)戊○○
    應再分別給付丁○○、丙○○○、甲○○ 887,365元、797,
    024元、329,426元。(三)戊○○之上訴駁回。戊○○之上訴及
    答辯聲明為：(一)原判決關於不利於戊○○部分暨該部分假執
    行之聲請均廢棄。(二)前開廢棄部分，丁○○等3 人於第一審
    之訴及假執行之聲請均駁回。(三)丁○○等3 人之上訴駁回。
四、兩造不爭執之事實：
  (一)戊○○與訴外人林朝陽就二人合夥經營寰東公司之財產事宜
    所衍生之糾紛，曾於96年8月1日在宜蘭縣五結鄉調解委員會
    成立調解，約定林朝陽同意將宜蘭縣五結鄉○○段557 號土
    地及建物門牌號碼五結鄉○○路○ 段138巷31弄8號房屋移轉
    予戊○○，而寰東公司截至成立調解時所積欠之一切債務（
    包括丁○○167萬元、丙○○○150萬元、甲○○62萬元），
    均由戊○○概括承受負責清償。戊○○承擔寰東公司積欠之
    丁○○等3人之債務，並經丁○○等3人承認（見本院卷第14
    9 頁）
  (二)戊○○於96年8月31日、96年10月1日各開立金額55萬元之支
    票1 紙、97年3月24日開立金額57萬元之支票1紙與丁○○清
    償上開借款債務，前揭支票丁○○已分別於96年9月1日、96
    年10月1日、97年3月24日兌見受領，共計167萬元。
  (三)戊○○於96年8月31日、96年10月1日、 97年3月24日各開立
    金額50萬元之支票1 紙與丙○○○清償上開借款債務，前揭
    支票丙○○○已分別於96年9月1日、96年10月1日、97年3月
    24日兌見，共計150萬元。
  (四)戊○○於96年8月31日、96年10月1日各開立金額20萬元之支
    票1 紙，97年3月24日開立金額22萬元之支票1紙與甲○○清
    償上開借款債務，前揭支票甲○○已分別於96年9月1日、96
    年10月1日、97年3月24日兌現，共計62萬元。
五、兩造間調解屬於創設性之和解，就調解前已生之利息，丁○
    ○等3 人不得再向戊○○請求：
  (一)按和解，如當事人以他種之法律關係或以單純無因性之債務
    約束等，替代原有之法律關係而成立者，為屬於創設性之和
    解；倘以原來而明確之法律關係為基礎而成立和解時，則屬
    認定性之和解。和解之範圍，應以當事人相互間欲求解決之
    爭點為限，至於其他爭點，或尚未發生爭執之法律關係，雖
    與和解事件有關，如當事人並無欲求一併解決之意思，要不
    能因權利人未保留其權利，而認該權利已因和解讓步，視為
    拋棄而消滅 (最高法院57年台上字第2180號判例、95年台上
    字第2437號、84年台上字第624號判決參照)。
  (二)寰東公司於96年1 月28日召開股東臨時會，全體股東林朝陽
    、戊○○、潘秀月、潘翠雪均出席，會議通過一、處分土地
    、廠房、機器進行資產處分以償還債務；二、處分所得款項
    償還順序3債權人依餘下款項比例償還：丁○○167萬元、丙
    ○○○150萬元、甲○○62萬元； 四、林朝陽放棄包括寰東
    公司在內3 家公司所有股權，有寰東公司96年股東臨時會議
    紀錄在卷可按（見原審卷第24-28頁），嗣兩造於96年8月1
    日在宜蘭縣五結鄉調解委員會成立調解，其調解書第2 條約
    定「林朝陽同意將宜蘭縣五結鄉○○段557 號土地及建物門
    牌號碼五結鄉○○路○ 段138巷31弄8號房屋移轉予戊○○，
    而寰東公司截至成立調解時所積欠之一切債務（債權人丁○
    ○167萬元、債權人丙○○○150萬元、債權人甲○○62萬元
    ..)均由戊○○概括承受負責清償…」、第4條約定「工廠內
    之成品、半成品、物料、械具悉歸戊○○所有」相互以觀，
    成立調解時之真意，是由戊○○概括承受寰東公司所積欠之
    一切債務（包括丁○○等3人及其他人之債務）， 並負責清
    償；而以林朝陽名義登記之上開土地及房屋移轉予戊○○，
    及寰東公司內之成品、半成品、物料、械具悉歸戊○○所有
    ，有宜蘭縣五結鄉調解委員會96年民(刑)調字第079 號調解
    書1紙在卷可按（見原法院支付命令卷第4頁、第22頁），可
    知上開調解契約係為履行寰東公司96年股東臨時會議而為，
    該調解係為解決寰東公司所積欠之債務而成立。
  (三)按第三人與債務人訂立契約承擔其債務者，非經債權人承認
    ，對於債權人不生效力（民法第301條參照）。 依上訴人丁
    ○○等3 人陳述：「戊○○有向上訴人表示願意承擔寰東公
    司的一切債務，在寫調解書時，上訴人三人未到場，實際上
    戊○○有概括承受寰東公司一切債務，上訴人三人亦表示同
    意，是脫退承擔」、「戊○○承擔寰東公司積欠丁○○等3
    人之債務，丁○○等3 人承認」（見本院卷第122頁、第149
    頁），且戊○○亦陳述稱：「我有與林朝陽於調解時同意承
    擔寰東公司積欠丁○○的債務」（見本院卷第122頁）， 故
    寰東公司積欠丁○○等3人的債務，已由戊○○概括承受，
    堪予認定。
  (四)寰東公司所積欠之債務，本應由寰東公司負清償之責任，依
    調解而由戊○○承擔，其性質即係具有以和解之法律關係替
    代原寰東公司尚存爭議之法律關係，以解決爭執，依上開最
    高法院判決意旨屬於創設性質之和解，亦即戊○○所概括承
    受者僅是寰東公司積欠債權人丁○○167萬元、丙○○○150
    萬元、甲○○62萬元之債務，並不包括調解前已生之獨立利
    息債務在內，故丁○○等3人主張戊○○同意概括承受寰東
    公司所積欠伊等之借款債務，尚包括調解前按月利率0.8%計
    算之利息云云，自無足取。
  (五)依證人即前揭調解書之對造人林朝陽（寰東公司負責人潘秀
    月之弟）證稱：「伊與戊○○於調解時，約定由戊○○概括
    承受寰東公司積欠丁○○等3 人之債務，調解內容只有談本
    金，利息部分並未談及，伊內心認為應包含利息，且利息應
    由丁○○等3 人與戊○○去談，但戊○○並未說是否要還利
    息。丁○○等3 人借款給寰東公司為伊經手，有約定月利率
    0.8 ％；90年開始沒付利息，所以才寫借據，借據只有寫本
    金之金額；股東會的清償提案為伊所製作，只有本金未談及
    利息。戊○○償還本金予丁○○等3 人後要求返還借據，伊
    乃跟丁○○等3 人說本金既已償還，借據即應返還，即由伊
    經手代為交付」等語（見原審卷第42-43頁）。 查戊○○依
    調解內容清償後，丁○○等3 人願意將借據返還予戊○○；
    及林朝陽與戊○○調解時未論及已發生之利息債務，亦可以
    證明戊○○所概括承受寰東公司對於丁○○等3 人之債務，
    並不包括調解前已生之利息在內。
  (六)又依證人即調解時擔任紀錄之乙○○證稱：「96年8月1日調
    解書是我記錄，當時是因為林朝陽的寰東企業有限公司經營
    不善，有一些債務，戊○○願意承擔該債務，寰東公司將工
    廠的不動產、原物料、成品、半成品全部都移轉給戊○○。
    調解時當事人包括丁○○都有在場，調解書二有關債務承受
    的範圍，三方的人並未提到利息的部分。調解書六兩造其餘
    請求權拋棄係指有關調解書沒有提到的部分，就由林朝陽自
    己負責」等語（見本院卷第98-99頁）， 亦可以證明戊○○
    所概括承受寰東公司對於丁○○等3 人之債務，並不包括調
    解前已生之獨立利息債務在內，調解書沒有提到的部分，由
    林朝陽自己負責。
  (七)至戊○○概括承受寰東公司對羅東鎮農會之債務後，業已清
    償，有戊○○提出羅東鎮農會於98年7 月13日所出具之代償
    證明書載明「…確有戊○○先生(Ｚ000000000)代為清償全部
    債務共計新台幣壹佰柒拾陸萬陸仟伍佰肆拾柒元整，…」等
    語1 紙在卷可按（見原審卷第66頁），所清償之數額雖較調
    解書所載之金額1,791,848 元為低，惟該調解之前提亦係基
    於寰東公司於96年1 月28日召開股東臨時會「羅東鎮農會貸
    款約200 萬元（依農會實列貸金額）」之決議，股東臨時會
    既已決議「羅東鎮農會貸款約200 萬元，依農會實列貸金額
    」，其金額自應以農會實列貸金額為依歸；況基於債權相對
    性，戊○○向羅東鎮農會清償之數額是否包括利息在內，係
    戊○○與羅東鎮農會於調解後之債權債務關係，與丁○○等
    3人無涉，故丁○○等3人依其提出林朝陽在宜蘭縣羅東鎮農
    會放款交易明細查詢（見原審卷第32頁）主張兩造間有利息
    承受之約定，同無足取。
  (八)綜上，於96年8 月1日成立調解時，在96年7月31日前已到期
    而未支付之利息債務，因已具獨立性，不應由戊○○承擔，
    故丁○○等3人主張戊○○應承擔在96年7月31日前已到期而
    未支付之利息債務云云，自無足取。
六、調解後由戊○○概括承受債務所生之利息，丁○○等3人得
    向戊○○請求：
  (一)依證人乙○○上開證稱：「調解書六、兩造其餘請求權拋棄
    ，係指有關調解書沒有提到的部分，就由林朝陽自己負責」
    等語（見本院卷第98-99頁）， 故調解書載明「兩造其餘請
    求權拋棄」，僅能證明調解前之利息，不歸戊○○負責，至
    調解成立後由戊○○概括承受債務所生之利息，戊○○於96
    年8月1日成立調解時承擔訴外人寰東公司積欠之借款債務，
    在96年8月1日以後之利息債務，自應包含在債務承擔之範圍
    內，故丁○○等3 人主張戊○○承擔之債務包含自96年8月1
    日起至97年3 月24日清償時止之利息債務，即屬有據，逾此
    部分之請求，自屬無據，已如上述。
  (二)證人林朝陽亦證稱：丁○○等3 人借款給寰東公司有約定月
    利率0.8％等情，參酌丁○○等3人提出之寰東公司利息明細
    表及寰東公司給付丁○○、甲○○之利息單據互核以觀，林
    朝陽之證言，應可採信。故戊○○抗辯無按月利率0.8％ 約
    定利率之利息云云，自不可取。
  (三)戊○○承擔借款本金債務，分別為丁○○167 萬元、丙○○
    ○150 萬元、甲○○62萬元，戊○○分別於附表所示之還款
    日期，各清償本金債務，為上訴人所不爭執(見本院卷第143
    -144頁），故戊○○抗辯丙○○○未借款與寰東公司云云，
    自不可取。另兩造對於戊○○分別於附表所示之還款日期，
    各清償本金債務，既不爭執，自無應先抵充利息，次充原本
    之情形（民法第323條參照），併予敘明。
  (四)綜上，丁○○等3 人得請求戊○○分別給付丁○○48,503元
    、丙○○○42,968元、甲○○18,426元（詳如附表計算方式
    ），逾此部分之請求，不予准許。
七、綜上所述，上訴人丁○○、丙○○○、甲○○依據債務承擔
    、借貸契約之法律關係，請求上訴人戊○○分別給付935,86
    8元、839,992元、347,852元，於48,503元、42,968元、18,
    426元範圍內為有理由，逾此部分之請求，為無所據， 不予
    准許，原審就上開應予准許部分，判命上訴人戊○○應給付
    上訴人丁○○48,503元、丙○○○42,968元、甲○○18,426
    元，駁回其餘請求及假執行之聲請，尚無不合，上訴人戊○
    ○；上訴人丁○○、丙○○○、甲○○分別就其敗訴部分，
    提起上訴，指摘原判決不當，求予廢棄改判，均無理由，應
    駁回其上訴。
八、本件事證已臻明確，兩造其餘主張與舉證，經審酌核與判決
    結果不生影響，爰不逐一論述，併此敘明。
九、據上論結，本件上訴人丁○○、丙○○○、甲○○，上訴人
    戊○○之上訴均為無理由，依民事訴訟法第449條第1項、第
    78條，判決如主文。
中    華    民    國    99    年    8     月    17    日
                    民事第十五庭
                        審判長法  官  林恩山
                              法  官  陳雅玲
                              法  官  黃國忠
正本係照原本作成。
上訴人戊○○不得上訴。
上訴人丁○○等3人如不服本判決，應於收受送達後20日內向本
院提出上訴書狀，其未表明上訴理由者，應於提出上訴後20 日
內向本院補提理由書狀（均須按他造當事人之人數附繕本）上訴
時應提出委任律師或具有律師資格之人之委任狀；委任有律師資
格者，另應附具律師資格證書及釋明委任人與受任人有民事訴訟
法第466條之1第1項但書或第2項（詳附註）所定關係之釋明文書
影本。如委任律師提起上訴者，應一併繳納上訴審裁判費。
中    華    民    國    99    年    8     月    18    日
                              書記官  陳明俐
附註：
民事訴訟法第466條之1（第1項、第2項）：
對於第二審判決上訴，上訴人應委任律師為訴訟代理人。但上訴
人或其他法定代理人具有律師資格者，不在此限。
上訴人之配偶、三親等內之血親、二親等內之姻親，或上訴人為
法人、中央或地方機關時，其所屬專任人員具有律師資格並經法
院認為適當者，亦得為第三審訴訟代理人。
附表：
┌───┬────┬────┬─────┬───┬───┐
│      │        │        │          │還款  │還款  │
│債權人│計息本金│計息期間│應計利息  │本金  │日期  │
├───┼────┼────┼─────┼───┼───┤
│丁○○│0000000 │96.8.1  │0000000 ×│550000│96.9.1│
│      │元      │   至   │0.8 ％＝  │元    │      │
│      │        │96.8.31 │13360元   │      │      │
├───┼────┼────┼─────┼───┼───┤
│      │0000000 │96.9.1  │0000000 ×│550000│96.10.1
│      │元      │   至   │0.8 ％＝  │元    │      │
│      │        │96.9.30 │8960元    │      │      │
├───┼────┼────┼─────┼───┼───┤
│      │570000  │96.10.1 │570000 × │570000│97.3.24
│      │元      │   至   │0.8 ％×(5│元    │      │
│      │        │97.3.23 │＋23/31)  │      │      │
│      │        │        │＝26183元 │      │      │
├───┼────┼────┼─────┼───┼───┤
│      │        │總計    │48503元   │      │      │
├───┼────┼────┼─────┼───┼───┤
│李林素│0000000 │96.8.1  │0000000 ×│500000│96.9.1│
│珠    │元      │   至   │0.8 ％＝  │元    │      │
│      │        │96.8.31 │12000元   │      │      │
├───┼────┼────┼─────┼───┼───┤
│      │0000000 │96.9.1  │0000000 ×│500000│96.10.1
│      │元      │   至   │0.8 ％＝  │元    │      │
│      │        │96.9.30 │8000元    │      │      │
├───┼────┼────┼─────┼───┼───┤
│      │500000  │96.10.1 │500000 × │500000│97.3.24
│      │元      │   至   │0.8 ％ ×(│元    │      │
│      │        │97.3.23 │5 ＋23/31)│      │      │
│      │        │        │＝22968元 │      │      │
├───┼────┼────┼─────┼───┼───┤
│      │        │總計    │42968元   │      │      │
├───┼────┼────┼─────┼───┼───┤
│甲○○│620000  │96.8.1  │620000×  │200000│96.9.1│
│      │元      │   至   │0.8 ％＝  │      │      │
│      │        │96.8.31 │4960元    │      │      │
├───┼────┼────┼─────┼───┼───┤
│      │420000  │96.9.1  │420000 × │200000│96.10.1
│      │元      │   至   │0.8 ％＝  │      │      │
│      │        │96.9.30 │3360元    │      │      │
├───┼────┼────┼─────┼───┼───┤
│      │220000  │96.10.1 │220000 × │200000│97.3.24
│      │元      │   至   │0.8 ％ ×(│      │      │
│      │        │97.3.23 │5 ＋23/31)│      │      │
│      │        │        │＝10106 元│      │      │
│      │        │        │          │      │      │
├───┼────┼────┼─────┼───┼───┤
│      │        │總計    │18426元   │      │      │
└───┴────┴────┴─────┴───┴───┘

司法院資訊處製作；財團法人民間司法改革基金會備份。
